【裁判字號】    95,上易,152
【裁判日期】    950502
【裁判案由】    家暴妨害自由等
【裁判全文】
臺灣高等法院刑事判決                95年度上易字第152 號
上  訴  人  臺灣臺北地方法院檢察署檢察官
上  訴  人
即  被  告  丁○○
            乙○○
            甲○○
上 列 3 人
共      同
選任辯護人  洪耀臨  律師
上列上訴人因被告等家庭暴力妨害自由等案件，不服臺灣臺北地
方法院94年度易字第669 號，中華民國94年12月15日第一審判決
（起訴案號：臺灣臺北地方法院檢察署94年度核退偵字第1 號）
提起上訴，本院判決如下：
    主  文
原判決撤銷。
丁○○共同以強暴使人行無義務之事，處拘役伍拾日，如易科罰
金，以參佰元折算壹日。
乙○○共同以強暴使人行無義務之事，累犯，處拘役柒拾日，如
易科罰金，以參佰元折算壹日。
甲○○共同以強暴使人行無義務之事，處拘役肆拾日，如易科罰
金，以參佰元折算壹日。
    事  實
一、乙○○前於民國88年間，因妨害祕密等案件，經臺灣彰化地
    方法院於89年5 月10日以89年度易字第427 號判決判處有期
    徒刑4 月，嗣並確定，於89年8 月2 日易科罰金執行完畢。
    甲○○前於93年間，因妨害風化案件，經臺灣彰化地方法院
    於93年8 月19日以93年度訴字第909 號判決判處有期徒刑2
    年，緩刑5 年，嗣並確定，現仍在緩刑中。
二、丁○○與張秋芳原係夫妻關係，2 人感情本即不睦，長期以
    來就形同陌路。緣丁○○在其與張秋芳之婚姻關係存續時，
    查覺張秋芳生活作息有異，疑似有外遇，即委由從事徵信業
    之乙○○花費數月之查詢，得知張秋芳將於92年12月4 日晚
    上夜宿在丙○○所賃居之房間即臺北市○○路○ 段137 號8
    樓之3 處（下稱系爭房間）。丁○○乃於翌日凌晨2 時許，
    夥同乙○○、甲○○及其他3 位不詳姓名、年籍之成年人，
    為蒐集張秋芳與他人通姦之證據，共同基於無故侵入丙○○
    所管領之系爭房間及走道後，再以強暴方法強迫丙○○、張
    秋芳2人接受攝影而行無義務之事，以達「捉姦在床」之犯
    意聯絡，攜帶長條形手電筒、攝影機2台等器具，齊聚在前
    開大樓樓下，利用該棟大樓住戶進入1樓大門而未關門之際
    ，一行人先進入1樓搭乘電梯直上7樓，再由7樓走樓梯上8樓
    ，復以不詳方法開啟系爭房間走道外之鐵門，未經允許而無
    故侵入通往系爭房間之走道，抵達系爭房間門口，並由丁○○以持手電筒敲擊系爭房間木門之喇叭鎖（毀損部分業據丙○○於原審準備程序中撤回告訴，詳如下述）、以肩膀頂撞
    木門之方式侵入系爭房間，當場發現張秋芳與丙○○2人下
    半身赤裸共眠一床，張秋芳與丙○○因驚見丁○○率人闖入
    捉姦，乃蜷坐於床上，緊裹棉被遮蔽赤裸之身體，丁○○等
    為蒐集並保全張秋芳與丙○○正通姦之證據，遂分別由乙○○持長條形手電筒照射困坐在床上之張、劉2人，甲○○及
    另一名不詳人士手持攝影機對著張、劉2人攝影，乙○○、
    丁○○及另一名不詳人士則不時趨前欲拉開遮蓋張、劉2 人
    身體下半部之棉被及張秋芳上身之衛生衣，供攝影機拍攝張
    、劉2人之衣著情形，對張、劉2人施以強暴手段，強制張、
    劉2人接受攝影而行無義務之事。其間，丁○○尚以電話報
    警，請轄區勤務中心呼叫巡邏員警到場支援。嗣渠等蒐證完
    成，員警郭又郡及里長黃國輝始據報到場處理。
三、案經被害人丙○○告訴暨臺北市政府警察局中正第二分局報
    請臺灣臺北地方法院檢察署檢察官偵查起訴。
    理  由
一、訊據上訴人即被告丁○○、乙○○固坦承確於92年12月5日
    凌晨2時許，因捉姦需要，有以前開方式進入系爭房間及走
    道，並有以前開方式對告訴人丙○○、張秋芳拍照蒐證屬實
    ，惟均矢口否認有前開犯行；被告甲○○則不僅否認有進入
    系爭房間，亦矢口否認有前開犯行。渠等辯稱意旨，分述如
    下：
（一）被告丁○○部分：
      渠等並非無故侵入系爭房間及走道。伊是請被告乙○○上
      來臺北調查，告訴人丙○○之系爭房間已經觀察了2個月
      才去抓姦。事發當天，伊是為了蒐集前妻張秋芳與告訴人
      丙○○通姦之證據始闖入的。系爭房間是犯罪現場，張、
      劉2人是現行犯，因伊等於進入前，在門外即有聽到張秋
      芳與告訴人丙○○做愛叫床的聲音。伊身為堂堂男子，伊
      妻竟在外偷情通姦，於忍無可忍之情形下，一時衝動想儘
      速進入房內處理，先經敲門，但他們不開門，所以才用手
      電筒敲喇叭鎖，再用肩膀將門撞開，進入後發現他們2人
      下半身裸體同睡於床上，張秋芳隔著棉被在裡面穿衣服，
      告訴人丙○○也是，伊等為保全證據才對張、劉2人攝影
      ，張、劉2人在棉被裡可以自由穿衣及起身，伊等並未對
      丙○○、張秋芳進行任何肢體接觸與言語恐嚇，其2人舉
      動並未遭到限制。丙○○與伊配偶相姦違法在先，卻不知
      羞愧悔悟，竟惡人先告狀猶興訟提告，欲利用司法程序對
      伊等報復，不知社會公理安在云云？
（二）被告乙○○部分：
      其受丁○○之委託進行捉姦，於掌握張秋芳與丙○○通姦
      同居之具體事證後，其等曾先報警才進入該大樓蒐證，本
      來是打算會同警察一起進去房內捉姦，但是警察抵達7樓
      後，因不願沾惹麻煩即不願一起上至8樓，其等乃自行上
      樓，於上到8樓在房門外就有聽到張、劉2人做愛的呻吟聲
      音，因張、劉2人乃是正在犯通姦罪之現行犯，渠等為蒐
      證保護權益才衝進去，並非無故侵入。其等進入房間後，
      發現張、劉2人下半身沒有穿著，隨即將2人當時的狀況拍
      攝下來以保全證據，其等上開行為乃要蒐集張、劉2人通
      姦犯罪之證據，不應成立犯罪云云。
（三）被告甲○○部分：
      事發當時，伊只是應被告乙○○之囑，到現場擔任被告丁○○離婚之證人，當時伊在樓下等其他人，等了一陣子才
      上去查看，伊在系爭房間門口探了一下，看到幾個不認識
      的人還在攝影，後來就到樓下，伊並未從事任何不法行徑
      云云。
二、選任辯護人辯護意旨略以：
（一）按裁判上一罪，各行為均為告訴乃論之罪，而被害人為同
      一人者，對此一部告訴或撤回告訴，效力及於全部犯罪事
      實，此乃貫徹同一性案件訴訟關係合一確定之原則。準此
      ，基於告訴客觀不可分原則，告訴人撤回「毀損」之告訴
      ，其效力將及於同屬告訴乃論罪名之刑法第306條第1項「
      侵入住宅罪」，公訴人自不得將已失所附麗未經起訴之刑
      法第304條「強制罪」之犯罪事實，逕於原審加以擴張。
      是原審對於未經起訴之「強制罪」部分予以實體審判，違
      反刑事訴訟法第268條之規定，屬於訴外判決；對於亦受
      撤回效力所及之「侵入住宅罪」部分予以論罪科刑，亦有
      未洽。
（二）刑法第306條之妨害居住自由罪，固在使個人在其居住處
      所中有不被干擾或居住安寧有不被破壞之自由；然若該居
      住處所正遂行不法行為而成為犯罪現場，則居住安寧之不
      被破壞與該不法行為所破壞之法益，於評價上顯應妥為斟
      酌。查被告丁○○之急於進入系爭房間，乃因被告丁○○
      有充足根據之事實認定張、劉2人深夜共居同一房間，於
      破門而入後，亦發現該2人緊對坐於同一床上，而由光碟
      呈現之內容，益足認張、劉2人有苟且之行為，則由法益
      之破壞，孰輕孰重？且由家庭係社會之支柱，而婚姻關係
      係家庭的發軔者，通姦所破壞之婚姻忠實義務，不僅為不
      法，更係違反倫常，所造成之禍害豈能謂不重；況告訴人
      丙○○之行為，已使被告丁○○之家庭破裂，更使得被告
      丁○○在忙於事業之際，尚需照顧兩名子女，則在強調告
      訴人丙○○居住安寧法益之同時，衡量告訴人丙○○之行
      為所帶來之危害，是否可遽認告訴人丙○○之居住法益即
      大於一切，實值慎思。況被告等於系爭房間外走道，因聽
      聞張秋芳在系爭房間內與人做愛之聲音，為逮捕現行犯及
      保全證據之必要，始以自助行為進入告訴人之處所，全無
      「無故」侵入之犯罪意圖，此應為習慣上或道義上所許可
      ，而無背於公序良俗，在法律評價上係有正當理由而進入
      。
（三）按刑法強制罪固在保護個人有不受強暴脅迫手段逼使行無
      義務之事的自由；惟其判斷基準應在強制行為是否具違法
      性，甚者縱不符阻卻違法事由時，若就一般法理判斷，認
      不具違法性，應評價為不具違法性之強制行為。例如雖有
      強制行為之外形，但其目的在使個人不能從事違反倫理道
      德之行為，即不能認構成不法評價。茲查被告丁○○、乙○○之所以會在系爭房間內攝影，乃因被告丁○○查獲其
      前妻與告訴人丙○○正在屋內行苟且之事，於進入屋內即
      以攝影方式存證，固有蒐證之目的，同時亦阻止其前妻張
      秋芳與告訴人丙○○正從事違反倫理道德之行為，應不得
      將被告丁○○等人之作為認有違法性。
（四）又按強制罪，乃因行為人可能以有形或其他行為，造成被
      害人一種心理上或生理上被強制之狀態，並足以妨礙被害
      人意思決定之自由或依意思而決定之自由。而某種行為是
      否為犯罪構成要件之強制手段，應就整個客觀發生之事實
      為判斷，如行為人與被害人之關係？行為方式？行為強度
      ？行為所造成之強制程度？均應綜合加以考量判斷。本案
      ，整個蒐證光碟時間未逾5分鐘，過程之中並未見有任何
      拘束張秋芳與丙○○之逾越證據保全必要性之行為舉措，
      張、劉2人衣著不整，且遭抓姦在床，驚慌失措，並非被
      告等人行為所造成，而是尚知行為在當前仍為法之所禁使
      然；待丙○○著裝完畢，尚且能與被告口語爭執、起身關
      燈，益徵在此證據保全過程中，其人身自由及言行舉止並
      未受有任何不法拘束。
（五）刑事訴訟法第88條第1項規定：「現行犯，不問何人得逕
      行逮捕之」，而所謂現行犯依同法同條第2項定義，指「
      犯罪在實施中或實施後即時發覺者」。被告在房門前聽見
      做愛聲音，進入房間後，查覺丙○○及張秋芳2人甚且未
      及穿上內褲，2人共犯通姦罪行亦為原判決所肯認，依法
      而論，被告甚且可逕行逮捕通姦之2人，豈會僅因保全證
      據即反而觸法？是被告等所為之拍攝等保全證據行為，亦
      得阻卻違法。
三、經查：
（一）按「告訴乃論之罪，僅對犯罪事實之一部告訴或撤回者，
      其效力是否及於其他犯罪事實之全部，此即所謂告訴之客
      觀不可分之問題，因其效力之判斷，法律無明文規定，自
      應衡酌訴訟客體原係以犯罪事實之個數為計算標準之基本
      精神，以及告訴乃論之罪本容許被害人決定訴追與否之立
      法目的以為判斷之基準。犯罪事實全部為告訴乃論之罪且
      被害人相同時，若其行為為一個且為一罪時（如接續犯、
      繼續犯），其告訴或撤回之效力固及於全部。但如係裁判
      上一罪，由於其在實體法上係數罪，而屬數個訴訟客體，
      僅因訴訟經濟而予以擬制為一罪，因此被害人本可選擇就
      該犯罪事實之全部或部分予以訴追，被害人僅就其中一部
      分為告訴或撤回，其效力應不及於全部」，有最高法院94
      年度台上字第1727號裁判要旨可資參照。查本件被告等人
      觸犯毀損罪與侵入住居罪，實體法上係構成數罪，而屬2
      個訴訟客體，僅因訴訟經濟而予以擬制為一罪，而本件告
      訴人丙○○於原審準備程序中僅表明就該裁判上一罪中之
      「毀損」部分撤回告訴，揆諸上開裁判要旨，撤回毀損部
      分告訴之效力自不及於侵入住居部分。以是，原判決以被
      告等強制罪部分之犯罪事實雖未據起訴，然與經起訴之侵
      入住居罪部分具有牽連犯之裁判上一罪之關係，為起訴效
      力所及，而就被告等侵入住居及強制部分之犯罪事實併予
      審理，自無何違誤之處，合先敘明。
（二）查被告3人確有夥同另外3位不詳姓名、年籍之成年人，未
      經告訴人丙○○之同意，陸續侵入告訴人丙○○所管理之
      系爭房間及走道等情，已據告訴人丙○○、被害人張秋芳
      於原審審理時具結證稱明確（原審卷〈二〉第51頁反面、
      第56頁至第57頁）。被告甲○○雖否認有侵入系爭房間，
      並以前開情詞置辯，而被告丁○○、乙○○於原審審理時
      亦為附和被告甲○○前開所辯之證述。然查：被告丁○○
      於93年6月21日接受警察詢問時供稱：「……我、友人乙○○、甲○○等人共至該處，該址1樓並無管理員，碰巧1
      樓大門未關，我們一行直接上該址頂樓8樓違建」等語（
      93 年度偵字第15527號卷第6頁反面）；復於94年2月4日
      檢察事務官詢問時供稱：「……我請徵信公司照相，我先
      進去的，還有乙○○、甲○○」等語（94年度核退偵字第
      1號卷第12頁）；於同年3月3日檢察事務官詢問時亦稱：
      「有我、甲○○、乙○○（進去系爭房間），其他人我不
      記得了」等語（同上卷第22頁）；而被告乙○○於93年6
      月21 日警詢時亦稱：「我於92年12月5日2時許在臺北市
      ○○路○段137號8樓陪同丁○○、甲○○等人……共同至
      該處，該址1樓並無管理員，碰巧1樓大門未關，我們一行
      直接上該址頂樓8樓違建」等語（93年度偵字第15527號卷
      第8頁反面），其2人上開於警詢或檢察事務官詢問時之供
      述，固均與其等於原審審理時就被告甲○○部分，以證人
      身分接受詰問時所證：甲○○未侵入系爭房間（原審卷〈
      二〉第60頁、第61頁）乙節不符，惟按「被告以外之人於
      檢察事務官、司法警察官或司法警察調查中所為之陳述，
      與審判中不符時，其先前之陳述具有較可信之特別情況，
      且為證明犯罪事實存否所必要者，得為證據」，刑事訴訟
      法第159條之2定有明文。查被告丁○○、乙○○2人於警
      詢或檢察事務官詢問等階段，受到被告甲○○干擾、威嚇
      或利誘之程度自然較低，而其2人於自由供述之情況下，
      均自承確有與被告甲○○共同侵入系爭房間之情，則其等
      於上開警詢或檢察事務官詢問時之供述，自然具有較可信
      之特別情況；且被告丁○○、乙○○2人之前開供述，對
      被告甲○○是否侵入系爭房間待證事實之證明係不可或缺
      ，而為證明被告甲○○犯罪事實存否所必要，則被告丁○○、乙○○2人於上開警詢及檢察事務官詢問時之供述，
      對被告甲○○而言，自具有證據能力。況被告丁○○、乙○○於警詢及檢察事務官詢問時所述，與告訴人丙○○、
      被害人張秋芳於原審審理時具結證稱：被告甲○○確有侵
      入系爭房間等語互核相符，而得互為補強，足見被告丁○○、乙○○2人於原審審理時之證述，顯係事後迴護被告
      甲○○之詞，而被告甲○○前開所辯，亦顯係事後飾卸之
      詞，均不足採信；被告甲○○未經告訴人丙○○同意，擅
      自侵入系爭房間及走道乙節，要堪認定。
（三）被告丁○○、乙○○及選任辯護人雖以前開情詞，否認其
      等侵入系爭房間及走道之行為已該當刑法第306條第1項之
      無故侵入他人住宅罪云云，惟查：
  １、刑法第306條第1項所規定之「無故」，應解為無正當理由
      ，所謂正當理由，不以法律明文規定者為限，即習慣上或
      道義上所許可，而無背於公序良俗者，亦屬之。因此究竟
      有無正當理由，乃需依違法阻卻事由之一般原理，視其行
      為是否具有社會相當性為斷，亦即，視其行為是否符合社
      會倫理公序良俗，法律整體保護法益之精神，如未逾越歷
      史文化所形成之社會倫理秩序規範，即具有社會相當性，
      例如：鄰居外出無人在家，但發生火警，遂自破門入內救
      火（即無因管理），或如依法執行搜索而入內等情狀。
  ２、刑法第306條第1項所保護之法益，係指個人居住之場所有
      不受其他無權進入者之干擾或破壞，個人有決定何人可以
      進入或停留之自由，故該條所保護者，係個人在其住處有
      不被干擾或其居住安寧有不被破壞之自由，而刑法第239
      條所保護之法益在於配偶之身分法益，即著重在保護家庭
      生活之安全平和，維護社會善良風俗。然而，為查緝配偶
      與他人通姦而犯罪，致妨害家庭生活之安全平和，刑事訴
      訟法已有相當週延之規定，包括執法人員依法律規定、現
      場狀況及現存之證據綜合判斷如何進行蒐證程序，如確有
      進入犯罪嫌疑人住所（如本案之系爭房間）搜索之必要，
      可依刑事訴訟法第128條之1規定聲請搜索票，又如認有明
      顯事實足信有人在內犯罪而情況急迫之情事，甚可依同法
      第131條規定逕行入內搜索，亦即被害人並非全無合乎法
      律規定之方式伸張其配偶身分法益，斯時，個人在其住處
      有不被干擾或其居住安寧有不被破壞之自由，當有容忍、
      限縮之義務，反之，基於法律整體保護法益之精神，如非
      執法人員，自不容許其個人為了伸張其配偶身分法益，而
      任意破壞他人居住安寧之自由，甚至無限上綱要求他人配
      合，否則將逾越社會倫理秩序規範。
  ３、本件被告丁○○夥同徵信業者即被告乙○○、甲○○及另
      外3位不詳姓名、年籍之成年人等人侵入系爭房間及走道
      ，渠等並非執法人員，並無權限執行搜索，參諸前開所述
      ，渠等無權以蒐證為由侵入系爭房間及走道，更無權藉此
      妨害告訴人丙○○居住安寧不被破壞干擾之自由，被告等
      人所執之侵入系爭房間及走道之理由，經核並不具社會相
      當性，而非屬正當理由至明。
      綜上，被告丁○○、乙○○及選任辯護人上開所辯，均無
      足憑取。
（四）刑法第304條第1項所謂以「強暴」使人行無義務之事之「
      強暴」行為，乃指對人為有形力之不法行使，不以直接對
      人之身體實施為必要，即對物施以有形力，致對人之身體
      在物理上產生強烈影響者，亦屬之。查被告3人及其他3位
      不詳人士侵入系爭房間後，發現張、劉2人共眠一床，遂
      由被告乙○○持長條形手電筒照射困坐在床上之張、劉2
      人，被告甲○○及另一名不詳人士手持攝影機對著張、劉
      2人攝影，被告乙○○、丁○○及另一名不詳人士則不時
      趨前欲拉開遮蓋張、劉2人身體下半部之棉被及被害人張
      秋芳身上之衣服，供攝影機拍攝張、劉2人之衣著情形，
      除已據告訴人丙○○、被害人張秋芳於原審審理時結證明
      確（原審卷〈二〉第52頁、第57頁、第58頁反面）外，復
      據原審勘驗被告等人所拍攝之錄影光碟，製有勘驗筆錄在
      卷可稽（原審卷〈二〉第28頁至第29頁）。另上開錄影光
      碟經本院勘驗結果，影片開始為告訴人丙○○與一女子對
      坐床上，共蓋1件棉被，並拉緊棉被蓋住下半身，旁邊有
      多名男子站立圍繞，且持手電筒照射及攝影機進行拍攝，
      畫面左側穿著夾克之男子拉開告訴人之棉被，並稱：2人
      沒有穿褲子，畫面右側穿著西裝之男子則以手電筒照射女
      子，並強行拉起女子所穿著之白色衛生上衣及所覆蓋之棉
      被，女子則摀住臉部。該女子上衣經掀高後，露出背部及
      臀部，確見該女子下半身裸露並無穿著任何衣物，另一名
      穿著白色條紋外套之男子手持攝影機拍攝，穿著夾克男子
      及西裝之男子接續拉開告訴人之被子，說沒有穿褲子，告
      訴人又將被子拉回蓋住下半身，之後，盧姓男子一直喊著
      拉開，要旁邊之人拉開告訴人及女子所緊蓋之棉被，之後
      打電話前去派出所，請求值班警員呼叫巡邏警網前來，其
      間有說其姓盧，剛剛有報案，請巡邏警員再來一下，之後
      又再拉開告訴人之被子擬拍攝彼之下半身時，告訴人緊拉
      住棉被不放，且不悅地大聲稱：「幹什麼」，2名男子則
      稱：「幹什麼？我們在進行蒐證」，告訴人又回稱：「你
      們不是警察，為什麼蒐證」，2名男子則稱：「怎麼不能
      蒐證？你犯了通姦罪及妨害名譽罪」，旁邊又有另一名男
      子說：「你們還正在做」，之後要再度拉開告訴人之被子
      時，告訴人出手揮向該2名男子，阻擋其等拉開棉被，並
      稱：「這裡是我家」，旁邊男子說：「但是你們已經犯法
      了」，又有男子說：「已經夠了，夠了，警員已經在樓下
      了，快要上來了，要告訴人及女子趕快穿上衣服，告訴人
      及女子隨即在棉被下穿上褲子。蒐證過程雖有盧姓男子打
      電話請求警力前來處理，但畫面中全程未見有警員到場；
      而告訴人與被告等人間雖因蒐證事宜，多次發生言語爭鋒
      對立，但被告等人僅陳稱告訴人自己違法，其等前來「捉
      猴」有權進行蒐證，並無出言恐嚇告訴人之情形，亦有95
      年2月13日勘驗筆錄（本院卷第41頁正、反面）在卷可按
      。足見被告等確有對告訴人丙○○、被害人張秋芳2人施
      以拉棉被、扯被害人張秋芳衣服，進而直接對其2人之身
      體在物理上產生影響之強暴手段，以此強制方式，使張、
      劉2人接受攝影而行無義務之事，至為灼然。選任辯護人
      辯稱略以：整個蒐證過程之中並未見有任何拘束張秋芳與
      丙○○之逾越證據保全必要性之行為舉措，張、劉2人衣
      著不整，且遭抓姦在床，驚慌失措，並非被告等人行為所
      造成，而是尚知行為在當前仍為法之所禁使然；待丙○○
      著裝完畢，尚且能與被告口語爭執、起身關燈，益徵在此
      證據保全過程中，其人身自由及言行舉止並未受有任何不
      法拘束云云，委無足採。
（五）被告丁○○非執法人員，其僅因一己之私，未循合法途徑
      ，由執法人員依法聲請搜索票或執行緊急搜索，即夥同亦
      非執法人員之徵信業者被告乙○○、甲○○及其他3位不
      詳人士等人，以蒐集張、劉2人通姦之證據為由，逕行侵
      入系爭房間及走道，強制張、劉2人必需開燈接受攝影，
      其等無權取代公權力而逕行為之，更無法要求張、劉2人
      必需配合與容忍。核其等所為，不僅已違反刑法之規定，
      且已逾越一般社會倫理秩序及法律整體精神，而為法所不
      容許之反社會常軌之行為，當然具有違法性無疑，選任辯
      護人猶辯以被告等人前開強制行為應評價為不具違法性云
      云，顯有誤解，自無足取。
（六）按現行犯，不問何人得逕行逮捕之，刑事訴訟法第88條第
      1項固定有明文，然現行犯之定義，應以犯罪正在實施中
      或實施後即時發覺者（同條第2項參照）為限，則所謂現
      行犯，其最大特色在於「現行性」、「即時性」，亦即犯
      罪行為及行為人均相當明白，且時間上為在犯罪實施當時
      或在犯罪實施後極短之時間內即時知悉者。被告丁○○、
      乙○○雖辯稱：其等上到8樓，有聽到張、劉2人做愛的聲
      音，則張、劉2人乃是正在犯通姦罪之現行犯，其等才衝
      進去云云，然告訴人丙○○於原審審理時結證稱：系爭房
      間是磚頭隔間，而且房間距離鐵門很遠，外面鐵門是緊閉
      的，不可能聽到聲音等語（原審卷〈二〉第51頁反面）；
      再者，果被告等人於抵達8樓時確有聽到張、劉2人做愛的
      聲音，以其等前往該處之目的在於蒐集、保全證據，且攜
      帶攝影器材等情觀之，自當於抵達8樓查覺張、劉2人正在
      犯通姦罪時，即將系爭房間與走道外鐵門之相關位置乃至
      張、劉2人做愛的聲音全數錄下，何以上開錄影光碟經本
      院勘驗結果，畫面一開始即為系爭房間內部之情狀？又縱
      依上開錄影光碟畫面顯示，張、劉2人均僅著上衣同蓋1件
      棉被對坐，床墊旁衣架上掛有女用透明三角性感內褲及男
      子之衣物，其2人下半身均未穿著內褲，且於遭厲聲指責
      正犯通姦罪時，除驚慌失措與緊裹棉被遮蔽隱藏外，完全
      心虛理虧，並未積極否認或抗辯〈本院卷第41頁正、反面
      〉，足徵綜合上情以觀，被告指稱：告訴人丙○○與被害
      人張秋芳2人於當時正在從事通姦、相姦不法行為云云，
      應屬事實，然此情亦係被告等人撞門而入後始行知悉，並
      非即時發覺；況張、劉2人於通姦當時之聲音既未經被告
      等錄下，則張、劉2人當時是否符合現行犯之要件，殊值
      懷疑。又退步言之，即便被告等人於抵達8樓時確有聽見
      張、劉2人做愛叫床之聲音，依上開刑事訴訟法有關現行
      犯之規定，亦僅賦予被告等人有即時逮捕之權限，張、劉
      2人於租住處內通姦，因有經上鎖之房門阻隔內外，並非
      處於公然狀態，被告等並非法律賦予得緊急搜索逮捕權限
      之人或原本住居於該處得自由進出之人，除得於房門外防
      止張、劉2人在通姦後逃匿躲避，而得採取避免張、劉2人
      逃竄之必要措施外，自不得以逮捕為由得逕行以上開破壞
      房門之手法侵入丙○○租住處拍照蒐證。是被告等破門而
      入乃至對張、劉2人強拉棉被、強扯衣物以供其等拍攝之
      行徑，顯然逾越手段實施之必要性與合法性，而對丙○○
      居住安寧不被破壞打擾以及張、劉2人意思決定之自由等
      法益造成侵害，自無從據以主張阻卻違法。選任辯護人上
      開所辯：被告甚且可逕行逮捕通姦之2人，豈會僅因保全
      證據即反而觸法？被告等所為之拍攝等保全證據行為，亦
      得阻卻違法云云，容有誤會，實難憑取。
（七）參諸前開所述，被告3人及其他3位不詳人士所負責之工作
      雖各有不同，然而，其等乃全係為蒐集被害人張秋芳與他
      人通姦之證據，主觀上自有共同實施犯罪之意思而為前開
      之行為分擔，則被告3人及其他3位不詳人士自應就共同實
      施之全部結果負全部責任，而為共同正犯。
（八）綜上所述，被告3人及選任辯護人前開所辯，均不足採信
      。本件事證明確，被告等侵入住宅、強制犯行，洵堪認定
      。又本件事證既已明確，選任辯護人於原審所聲請傳喚之
      證人即事後據報始到系爭房間外走道處理之員警郭又郡及
      當地里長黃國輝等人，經核均無必要，併此敘明。
四、核被告丁○○、乙○○、甲○○等3人所為，均係犯刑法第
    304條第1項前段之以強暴使人行無義務之事罪、第306條第1
    項之侵入住宅罪。被告3人就前開犯行與另外3位不詳姓名、
    年籍之成年人，有犯意聯絡與行為分擔，為共同正犯。被告
    3人基於同一強制告訴人丙○○、被害人張秋芳行無義務事
    之目的，多次對其2人施以強暴手段，包括拉開遮蓋張、劉2
    人身體下半部之棉被及掀起被害人張秋芳身上之衣服，供攝
    影機拍攝，而為強制之行為，乃係基於一貫犯意之多次接續
    行為，為接續犯而屬實質上一罪。被告3人以接續多次之前
    開強暴行為，同時侵害告訴人丙○○、被害人張秋芳之個人
    意思決定自由法益，為想像競合犯，應依刑法第55條之規定
    ，從一重處斷。又被告3人所犯之刑法第304條第1項前段之
    以強暴使人行無義務之事罪、第306條第1項之侵入住宅罪等
    2罪之間，有方法目的之牽連關係，應依刑法第55條牽連犯
    之規定，從較重之刑法第304條第1項前段之以強暴使人行無
    義務之事罪處斷。被告3人所犯以強暴使人行無義務之事罪
    部分之犯罪事實，雖未據起訴，然與經起訴之侵入住宅罪部
    分具有牽連犯之裁判上一罪之關係，為起訴效力所及，且公
    訴人於原審審理中亦已當庭陳明擴張被告3人所犯以強暴使
    人行無義務之事罪部分之犯罪事實，並經原審當庭告知被告
    3人，使其等能充分行使攻擊防禦，本院自得一併審究。另
    被告乙○○前於88年間，因妨害祕密等案件，經臺灣彰化地
    方法院於89年5月10日以89年度易字第427號判決判處有期徒
    刑4月，嗣並確定，而於89年8月2日易科罰金執行完畢，有
    本院被告前案紀錄表在卷可稽，其於5年之內，再犯本件有
    期徒刑以上之罪，核屬累犯，應依刑法第47條之規定加重其
    刑。
五、原審據以對被告3人論罪科刑，固非無見。惟查，原判決以
    告訴人丙○○、被害人張秋芳於原審審理中之證述及勘驗錄
    影光碟所製作之勘驗筆錄，認定被告丁○○於丙○○利用空
    檔時間起身將原本被丁○○打開之室內電燈關掉，阻止被告
    甲○○及另一人之攝影時，旋即又把燈打開，丙○○再把燈
    關掉，並以手護著電燈開關，被告丁○○隨即拉著丙○○的
    手開燈，對丙○○施以強暴手段，強制丙○○不得關燈，而
    妨害丙○○行使保護自己隱私不被攝影之權利等犯罪事實，
    然上開錄影光碟經本院勘驗結果，均無呈現告訴人丙○○與
    被告丁○○為了開關電燈而拉扯或肢體碰觸之畫面（本院卷
    第41頁反面），且遍查原審勘驗筆錄，亦無2人間為開關電
    燈而拉扯或肢體碰觸之記載，是被告等此部分犯罪事實，除
    丙○○、張秋芳2人之指訴外，並無其他補強證據足以擔保
    其等陳述確與事實相符，自屬不能證明。惟此部分犯罪事實
    ，既未據起訴，復與經起訴之被告等強制罪部分並無裁判上
    一罪關係，非為起訴效力所及，自不得併予審理；原審遽認
    被告等此部分之犯罪事實，並認此部分亦為起訴效力所及而
    併予審理，尚嫌速斷。被告3人上訴意旨猶執前詞否認犯罪
    ，及檢察官上訴意旨認原判決率爾認定丙○○與張秋芳有通
    姦之事實，且量處被告3人刑度過輕，自有未洽云云，經查
    丙○○確有與張秋芳相姦，彰彰甚明，有如前述外；另查原
    審未能斟酌被告等行為情境，對被告科以重刑，已有欠妥適
    ，檢察官竟猶循告訴人片面之詞指摘原審量刑過輕云云，固
    均無理由；惟原判決既有可議，自無可維持，應由本院將原
    判決撤銷，另為適當之裁判。爰審酌被告丁○○僅因一己之
    便，不尋合法途徑，為蒐集其妻張秋芳與他人通姦之證據，
    即夥同徵信業者即被告乙○○、甲○○及3位不詳人士等人
    ，無故侵入告訴人丙○○之住宅，強制告訴人丙○○、被害
    人張秋芳接受攝影，對張、劉2人意思決定自由及丙○○居
    住安寧等法益造成侵害，而從事徵信業者之被告乙○○，僅
    為謀取利益，即夥同被告甲○○及其他3位不詳姓名人士，
    採取自力救濟之方式，影響法律秩序，及被告3人參與之程
    度、犯罪實施強暴之手段、動機在於抓姦、目的在於蒐集、
    保全證據，而告訴人丙○○與被害人張秋芳確有通姦、妨害
    被告丁○○家庭之非行，被告丁○○因與張秋芳婚姻不睦，
    懷疑張秋芳在婚姻關係存續中與他人在外同居通姦，即出資
    委請徵信業者查尋張秋芳行蹤，當得知張秋芳確與丙○○暗
    築愛巢姦宿，衡諸其當時之心情，必將怒不可抑，於顏面盡
    失之窘境下一時短於思慮與被告乙○○、甲○○等人共同觸
    犯刑章，被告3人之可責性顯然甚低，是其等上開行徑固屬
    非是，然衡諸社會一般國民感情，殊難遽以嚴厲苛責，且其
    等除為上開犯行外，並未對正從事偷情通姦之張、劉2人有
    何其他暴力對待，以及被告乙○○尚有事實欄所載之前科、
    被告3人之犯後態度等一切情狀，分別量處如主文所示之刑
    ，並均諭知易科罰金之折算標準。
六、不另為無罪、公訴不受理諭知部分：
（一）公訴意旨另以：被告3人為蒐集被告丁○○之妻張秋芳與
      告訴人丙○○妨害家庭之證據，因渠等無法自台北市○○
      路○段137號1樓得知告訴人丙○○住處即系爭房間之情形
      ，竟於92年12月5日凌晨1時30分許，強行將上址1樓之鐵
      門大鎖開啟，復由被告丁○○將系爭房間之喇叭鎖破壞，
      致該鎖無法啟用，因認被告3人就強行開啟1樓鐵門大鎖進
      入1樓及破壞系爭房間喇叭鎖部分，涉犯刑法第306條第1
      項之侵入住宅罪嫌、第354條之毀損器物罪嫌云云。
（二）經查：
  １、本院遍查本件相關卷證，並無積極證據足以證明被告3人
      係強行開啟1樓鐵門大鎖而進入1樓，則公訴人此部分之指
      訴，是否屬實，容有疑問。況且，依被告丁○○、乙○○
      於警詢時供稱：該址1樓並無管理員，碰巧1樓大門未關，
      我們一行人就直接上該址頂樓8樓違建等語，被告乙○○
      另於原審行準備程序時供稱：我們就在那邊等，等到有住
      戶要進去時，跟他說明我們的來意，住戶門就沒有關等語
      （原審卷〈二〉第21頁），而衡諸一般經驗法則，一般未
      設管理人員之公寓大廈住戶，在進出1樓大門時，往往不
      會自行嚴格過濾進出之人是否為該公寓大廈之住戶，有時
      還會順應他人之要求，將大門暫時開著，以供他人能夠即
      時進出，是以，被告丁○○、乙○○前開所稱，經核尚與
      一般常情相符，應可採信，從而，被告3人進入1樓，乃經
      過該大樓其他共同居住人之承諾而進入，此部分行為尚與
      刑法第306條第1項之侵入住宅罪構成要件有間，此外，復
      查無其他積極證據足資證明被告3人有此部分之犯行，原
      應為無罪之判決，因公訴人認此部分與前開經論罪、科刑
      部分，乃為繼續犯之實質上一罪之關係，爰不另為無罪之
      諭知。
  ２、按告訴乃論之罪，告訴人於第一審辯論終結前得撤回其告
      訴，又告訴經撤回者，應諭知不受理之判決，刑事訴訟法
      第238條第1項、第303條第3款分別定有明文。查本件告訴
      人丙○○告訴被告甲○○、乙○○、丁○○3人毀損案件
      ，起訴書認係觸犯刑法第354條之毀損器物罪，依同法第
      357條項之規定，須告訴乃論。茲據告訴人丙○○撤回告
      訴，有其於原審準備程序中當庭庭呈之撤回告訴狀在卷可
      稽（原審卷〈二〉第26頁），依照首開說明，本應為公訴
      不受理判決之諭知，因公訴人認此部分與前開經論罪、科
      刑部分，乃為牽連犯之裁判上一罪之關係，爰不另為公訴
      不受理判決之諭知。
七、據上論斷，應依刑事訴訟法第369條第1項前段、第364條、
    第299條第1項前段，刑法第28條、第304條第1項、第306條
    第1項、第55條、第47條、第41條第1項，罰金罰鍰提高標準
    條例第1條前段、第2條，判決如主文。
本案經檢察官陳維練到庭執行職務。
中    華    民    國    95    年    5     月    2     日
                  刑事第九庭審判長法  官  李文成
                                  法  官  王復生
                                  法  官  周盈文
以上正本證明與原本無異。
不得上訴。
                                  書記官  余姿慧
中    華    民    國    95    年    5     月    2     日
附錄：本案論罪科刑法條全文
中華民國刑法第304 條
以強暴、脅迫使人行無義務之事或妨害人行使權利者，處3 年以
下有期徒刑、拘役或300 元以下罰金。
前項之未遂犯罰之。
中華民國刑法第306 條
無故侵入他人住宅、建築物或附連圍繞之土地或船艦者，處1 年
以下有期徒刑、拘役或300 元以下罰金。
無故隱匿其內，或受退去之要求而仍留滯者，亦同。


司法院資訊處製作；財團法人民間司法改革基金會備份。
